臺灣高雄地方法院刑事判決　　　　　　　　　　　　　九十年度易字第一九號
　　公訴人　臺灣高雄地方法院檢察署檢察官
　　被　告　丁○○
　　選　任　李宏文
　　辯護人　何俊墩
　　　　　　李玲玲
右列被告因違反區域計劃法案件，經檢察官提起公訴（九十年度偵字第四一二九號）
，本院判決如左：
    主  文
丁○○無罪。
    理  由
一、公訴意旨略以：被告丁○○係高雄縣美濃鎮公所鎮長，其明知坐落高雄縣美濃鎮
    ○○段二一八一、二二六七地號二筆土地，業經編定為特定農業區墳墓、農牧用
    地，竟未經許可，於民國八十九年初，擅自在上開土地開闢作為森林公園，違反
    該土地原定之管制分區使用計畫。嗣於八十九年四月間，高雄縣政府派員實地勘
    查時，發現正在施工整地，乃於八十九年四月十一日，以八九府地用字第○五四
    ○七五號函，限其於文到十日內恢復原狀以供農牧使用，惟美濃鎮公所不僅未依
    限回復，竟以申請變更地目使用為森林開發為由，函請高雄縣政府准予變更地目
    ，並繼續興建公園，高雄縣政府乃於八十九年四月二十四日、五月六日、六月一
    日，再分別以八九府民宗字第六二八○四號、八九府農務字第七四七九四號、八
    九府農務字第八八八六五號函，表示無法受理申請變更，然美濃鎮公所仍未遵令
    停工，因認被告涉嫌違反區域計畫法第二十一條第一項規定（起訴書誤載為同法
    第十五條第一項），應依同法第二十二條規定處斷等語。
二、按犯罪事實應依證據認定之，無證據不得推定其犯罪事實，又不能證明被告犯罪
    或其行為不罰者，應諭知無罪之判決，刑事訴訟法第一百五十四條、第三百零一
    條第一項定有明文。本件訊據被告固不否認美濃鎮森林公園確占用該鎮○○段二
    一八一地號墳墓用地零點七公頃及二二六七地號農牧用地全部，惟堅決否認有何
    違反區域計畫法犯行，辯稱：美濃鎮森林公園開闢工程計劃係前鎮長鍾新財在其
    任職期間內提出，經由高雄縣政府轉呈前臺灣省政府住宅及都市發展處，於八十
    七年伊就任鎮長期間內核定，但工程發包時，伊已因故遭停職，由黃傳殷代理，
    故未實際參與發包作業，亦不知已違反區域計畫法非都市土地分區使用管制計畫
    。嗣於八十九年一月間，高雄縣議員黃國銘向高雄縣政府提出檢舉，高雄縣政府
    於八十九年三月二日派員前往現場勘查後，發現確有違反區域計畫法非都市土地
    分區使用管制計畫情事，乃於八十九年四月十一日發函要求鎮公所於同年六月十
    日前恢復原狀，然當時整個森林公園開闢工程計畫已近完工，一旦停工恢復原狀
    ，勢必要對承包廠商付出鉅額賠償款，此非鎮公所財力所能付擔，因此，乃一再
    依區域計畫法第二十一條第一項規定申請變更使用，高雄縣政府亦終於在九十一
    年三月間同意將美濃段二二六七地號農牧用地變更使用。至於森林公園雖僅占用
    同段二一八一地號墳墓用地零點七公頃，但伊在八十九年間也有裁示下屬要一併
    申請變更地目使用，惟伊不知下屬僅針對美濃段二二六七地號來申請變更，因此
    ，方遲於九十一年一月間，始將之恢復原狀等語。
三、經查：
  (一)美濃鎮森林公園開闢工程確係該鎮前鎮長鍾新財，依照前臺灣省政府住宅及都市
    發展處辦理之「臺灣省各鄉鎮市公園四年建設計畫」提出，經由高雄縣政府轉呈
    前臺灣省政府住宅及都市發展處，於八十七年六月十一日被告擔任鎮長期間核定
    ，惟八十七年十月十月間工程發包時，被告已因故遭停職，乃由代理鎮長黃傳殷
    決行。嗣於八十九年一月十日，高雄縣議員黃國銘向高雄縣政府提出檢舉，高雄
    縣政府於八十九年三月二日派員前往現場勘查後，發現確有違反前揭區域計畫法
    非都市土地分區使用管制計畫情事，乃於八十九年四月十一日，以八九府地用字
    第○五四○七五號函，限美濃鎮公所於同年六月十日前恢復原狀，被告隨即於同
    年五月一日、五月十六日、五月二十六日及同年六月九日，四次批示辦理變更使
    用，美濃鎮公所並自八十九年五月二十日起就前揭森林公園全部占用之美濃段二
    二六七地號農牧用地，多次向高雄縣政府申請變更使用，高雄縣政府終在九十一
    年三月二十七日，以府交觀字第○九一○○四六一九二號函覆同意辦理變更使用
    等節，有相關函文、照片、測量圖、查報表及及簽呈多份在卷可稽，公訴意旨雖
    以被告未遵高雄縣政府指示於八十九年六月十日前恢復原狀，即認被告涉嫌違反
    區域計畫法第二十一條第一項規定，並應依同法第二十二條規定論處，惟區域計
    畫法第二十一條第一項，既針對違反非都市土地分區使用管制計畫使用土地之情
    形，授權該管直轄市、縣（市）政府限期令違規者變更使用、停止使用或拆除其
    地上物恢復原狀，而非強制規定該管直轄市、縣（市）政府需強制拆除地上物恢
    復原狀，顯係意在使該管直轄市、縣（市）政府能考量實際情形，為不同之處理
    ，基此，美濃鎮公所地方自治團體，就揭森林公園占用之美濃段二二六七地號農
    牧用地部分，以一旦停工拆除地上物恢復原狀，勢必要對承包廠商付出鉅額賠償
    款，非該所財力所能付擔為由，基於地方自治之精神，援引前揭規定，向主管之
    高雄縣政府申請准予辦理變更使用，即難謂有何違法之處，尚難以該所未依限恢
    復原狀，即認被告有何違反區域計畫法第二十一條第一項之規定，進而依同法第
    二十二條規定論處。況高雄縣政府已於九十一年三月二十七日，以府交觀字第○
    九一○○四六一九二號函覆同意美濃鎮公所辦理變更使用，亦徵美濃鎮公所八十
    九年間一再向高雄縣政府申請變更使用，並非無理由或欠缺合法正當性。
  (二)按刑法總則於其他法令有刑罰之規定者，除該法令有特別規定外，亦適用之；過
    失行為之處罰，以有特別規定者為限，刑法第十一條、第十二條規定詳盡。查區
    域計畫法第二十二條之違反同法第二十一條之罪，並無處罰過失犯之特別規定，
    故行為人違反前揭罪，應以故意犯為限。本件美濃鎮公所森林公園雖亦同時占用
    美濃段二一八一地號墳墓用地零點七公頃，有測量圖一紙附於偵查卷可稽，而美
    濃鎮公所就此部分，亦未曾向高雄縣政府申請變更使用，惟被告確早於八十九年
    五月一日、五月十六日、五月二十六日及同年六月九日，分別在該所民政課、建
    設課簽呈，及高雄縣政府八十九年五月六日八九府農務字第七四七九四號函上，
    四次就此部分批示向高雄縣政府辦理變更使用，有簽呈三紙及高雄縣政府前揭函
    文在卷可稽，詎該所承辦人員此後僅就森林公園全部占用之美濃段二二六七地號
    申請變更使用，而漏未就僅占用零點七公頃之美濃段二一八一地號墳墓用地部分
    併為申請，有相關函文在卷可佐，並經高雄縣政府承辦人乙○及甲○○到庭證述
    屬實，證人即當時任職美濃鎮公所建設課課長丙○○亦未曾就此報告被告，此經
    丙○○到庭證述屬實，致被告於本院九十年十二月十四日庭訊時，猶認此部分已
    向高雄縣政府申請辦理變更使用，經本院提示相關函文請其回美濃鎮公所與下屬
    確認，方於九十一年一月七日匆忙就此部分恢復原狀，有現場照片六幀在卷可稽
    ，併參酌被告身為鎮長，日常公務煩雜，無針對已授權交辦下屬之事項，再一一
    逐項核對追蹤之必要，則其辯稱其不知下屬僅針對美濃段二二六七地號申請變更
    使用等語，應值採信。況該所森林公園僅占有美濃段二一八一地號墳墓用地零點
    七公頃，並無故意不併同辦理變更之必要，則被告就此部分所為，充其量僅構成
    行政疏失，而無違反區域計畫法之故意，應堪認定。
  (三)綜上所述，本件在無積極證據足認被告確有公訴人所指之違反區域計畫法犯行之
    情形下，自應依法為被告無罪之諭知，以期適法。
據上論斷，應依刑事訴訟法第第三百零一條第一項，判決如主文。
本案經檢察官姜麗儒到庭執行職務。
中      華      民      國    九十一    年      九      月    二十三    日
                                  臺灣高雄地方法院刑事第五庭
                                    法  官 劉傑民
右正本證明與原本無異。
如不服本判決，應於判決送達後十日內，向本院提出上訴狀。
                                    書記官 黃琬婷
中      華      民      國    九十一    年      九      月    二十三    日
